【裁判字號】    92,竹小,245
【裁判日期】    921016
【裁判案由】    履行契約
【裁判全文】
臺灣新竹地方法院民事判決  九十二年度竹小字第二四五號
    原      告  甲○○
    被      告  乙○○
右當事人間請求履行契約事件，本院於民國九十二年九月二十五日辯論終結，判決如
左：
    主      文
被告應給付原告新臺幣捌萬仟肆佰元，及自民國九十年九月十三日起至清償日止按
年息百之五計算之利息。
原告其餘之訴駁回。
訴訟費用新臺幣壹仟零陸拾肆元由被告負擔。
本判決第一項得假執行。
    事實及理由
一、原告起訴主張：
（一）被告為美兆生活事業股份有限公司（下稱美兆公司）之傳銷會員，前曾多次大
      力向原告介紹美兆公司之健診卡產品，其基於與被告合作經營美兆之傳銷產品
      可以共同開拓市場之意，遂於民國九十年八月三十一日申請加入會員，並購買
      美兆公司價值新臺幣（下同）十萬一千三百元之健診卡產品，扣除其先前替被
      告代墊之保險費一萬七千九百元，故開立面額為八萬三千四百元之支票一紙委
      任被告轉交給美兆公司作為購買健診卡之費用並請被告處理其入會事宜，被告
      並擔任原告之推薦人，嗣後原告認不適合參加美兆公司之傳銷，旋於同年九月
      十三日親自至美兆公司申請退會，惟美兆公司稱當初原告購買健診卡之費用係
      被告以信用卡刷卡方式支付，故原告退會後該筆費用無法直接退給原告，必須
      退回至被告之帳戶，被告收取美兆公司之退費後迄今未交付，經原告多次催索
      ，被告均置之不理，其不得已提起本訴等語，並提出存證信函、美兆生活事業
      參加傳銷契約書等影本各一件。
（二）對被告抗辯之陳述：被告係於九十年七月十日投保國寶人壽公司年金存款保險
      共五個單位，原告為被告上開保險之保險經紀人，被告上開保險之保險費為六
      十萬零八千八百八十元，惟其中一萬七千九百元係由原告代墊，原告並於同年
      八月二十一日將保險契約等相關資料送給被告，並經被告簽收回條無誤，雖被
      告於同年月二十八日曾電告要求退保二個單位，經其向被告分析該保險之利率
      高達年息百分之六誠屬難得，被告即未再堅持辦理退保二個單位，且被告可以
      在簽收回條後十天的撤銷期間內自行向保險公司請求退保，無須透過其辦理退
      保，其雖曾於同年月三十一日前往被告家中，然只是再確認被告是否真要退保
      而已，其後兩造即洽談加入美兆公司及共同經營直銷市場等事，原告未再堅持
      要退保二個單位。
    並聲明：被告應給付原告八萬三千四百元，及自九十年九月十三日起至清償日止
    按年息百之六計算之利息。
二、被告則以：自認原告所主張入會及退會之過程及該退費款項美兆公司確實已退還
    給被告，惟抗辯其所以不返還原告系爭款項係當初其向原告投保五個單位的年金
    存款保險時，原告有提及在八月三十一日前可以退保，嗣因其事後發現預算不足
    ，於九十年八月二十八日即委任原告退掉二個單位，原本約定原告應在八月三十
    日辦妥退保事宜，後來因故延至八月三十一日原告才到被告家中處理，至下午五
    點多原告始告知被告要簽退保意願書，且必須當日寄回保險公司，始生退保之效
    力，因當時時間已晚來不及送一般郵局，原告也不願意到臺北夜間郵局寄信，才
    再找原告到家裡商討，後來原告才簽美兆公司之傳銷契約書，原告當場開立面額
    八萬三千四百元之支票購買價值十萬一千三百元之健診卡產品，被告向原告言明
    如事後不想參加還可以退出，但原告須幫被告退掉二個單位的年金存款保險，其
    才幫原告辦退出，系爭款項才還原告，由於原告迄未將退保二個單位的事辦妥，
    所以不願將系爭款項還給原告，其現在每年要保費繳六十萬元，且須繳滿二十年
    ，負擔很重，造成被告之損失等語。
    並聲明：原告之訴駁回。
三、得心證之理由：
    查本件被告自認原告所主張，美兆公司應退還原告之費用八萬三千四百元係退還
    予被告之事實，惟辯稱原告同意幫被告辦理退保二個單位，因原告未辦妥退保事
    宜，故其未將美兆公司退回之款項返還予原告，惟查：
（一）按當事人主張有利於己之事實者，就其事實有舉證之責任，民事訴訟法第二百
      七十七條定有明文。
（二）被告抗辯與原告間約定應由原告幫其辦理退保二個單位之事實，為原告所否認
      ，被告迄未舉證以實其說，且觀諸被告於審理中亦自承：「在九十年八月二十
      八日有打電話跟他說我要退掉二個單位，請他幫我處理，本來約好八月三十日
      他要幫我退掉二個單位，結果那天等了一天都沒辦成，到八月三十一日他來我
      家和我先生談，一直到下午五點多才打電話告訴我要我簽退保意願書，我趕回
      家已經來不及送郵局」、「我請他去臺北郵局的夜間郵局投遞，他不願意」、
      「我還跟他說一定要在期限內辦好，不要拖到最後一天」等語，衡情，原告已
      經未依約於八月三十日當天前往被告家中處理退保事宜，在被告如此急切、堅
      決欲退保之情況下，應會於三十一日在家中等待原告前往辦妥退保相關事宜，
      何以會在當日下午五點多才由原告打電話叫被告回家簽退保意願書，此點與常
      情已有相違，更遑論被告在明知原告並不願意至臺北夜間郵局投遞之情形下，
      本可自行即刻前往臺北夜間郵局郵寄或至民間快遞公司處理，然被告皆未如此
      處理，反而是留在家中與原告洽談加入直銷合作經營等完全與退保不相干之事
      ，且原告身為保險經紀人，對於撤銷期限為十日之規定應知之甚詳，則其應無
      可能允諾被告在退保期限屆至後，仍為其設法辦理退保事宜，且參酌兩造後來
      即就加入美兆公司之事宜進行討論，自難認被告所辯原告同意幫被告辦理退保
      二個單位之事實為真。
（三）退步言之，縱認被告主張其與原告間約定由原告為被告辦理退保二個單位為真
      實，惟按民法第二百六十四條第一項規定因契約互負債務者，於他方當事人未
      為對待給付前，得拒絕自己之給付，所謂契約係指「同一雙務、有償契約」中
      給付與對待給付間存有同時履行之抗辯，今被告主張原告有辦理退保之給付義
      務，與原告請求被告返還美兆公司退款之給付義務並非基於同一雙務、有償之
      契約，是被告亦不得以原告未為其辦妥退保事宜為由，拒絕返還美兆公司之退
      款。
（四）按無法律上之原因而受利益，致他人受損害者，應返還其利益；又受領人於受
      領時，知無法律上之原因或其後知之者，應將受領時所得之利益，或知無法律
      上之原因時所現存之利益，附加利息，一併償還，民法第一百七十九條、第一
      百八十二條第二項分別定有明文；查原告於九十年九月十三日退出美兆公司，
      美兆公司應將其購買健診卡之費用八萬三千四百元退還予原告，惟因原告將上
      開款項交予被告並委託被告代為處理加入事宜，該款項嗣由被告刷卡支付，故
      美兆公司乃將款項退還被告，被告受領該款項受有利益，並致原告受有損害，
      且無法律上之原因，原告得依不當得利之法律關係，請求返還上開款項，及自
      九十年九月十三日起至清償日止，按法定年息百分之五計算之利息（見民法第
      二百三十三條、二百零三條），核屬正當，應予准許，原告請求逾年息百分之
      五部分，尚屬無據，應予駁回。
四、本件為小額訴訟事件，就被告敗訴部分應依職權宣告假執行。
五、訴訟費用負擔之依據：民事訴訟法第七十九條。
中      華      民      國    九十二    年      十      月     十六     日
                                  臺灣新竹地方法院新竹簡易庭
~B法      官  彭洪英
右為正本係照原本作成。
如對本判決上訴，非以違背法令為理由，不得為之，且須於判決送達後二十日內向本
院提出上訴狀（須按他造當事人之人數附繕本）。
~B法院書記官  吳美雲
中      華      民      國    九十二    年      十      月     十六     日


司法院資訊處製作；財團法人民間司法改革基金會備份。
